臺灣高等法院高雄分院民事判決
111年度家再易字第1號
再審原告    韓煬亮  
訴訟代理人  呂郁斌律師
視同再審原告
            韓朝欽  

            韓美雲  

            韓美芳  
            韓美月  
            韓淑貞  

            韓曉菁  
            震豐股份有限公司（即饒群英之承當訴訟人）

上  一  人
法定代理人  許介白  
再審被告    韓崇立  

上列當事人間分割共有物等事件，再審原告對於中華民國111年1
月19日本院109年度家上易字第6號確定判決提起再審之訴，本院
判決如下：
    主  文
再審之訴駁回。
再審訴訟費用由再審原告負擔。
    事實及理由
一、本件再審被告前依民法第1164條、第823條、第824條之規定
    ，就坐落高雄市○○區○○段000地號土地（下稱系爭土地）對
    再審原告及韓朝欽、韓美雲、韓美芳、韓美月、韓淑貞、韓
    曉菁、震豐股份有限公司（即饒群英之承當訴訟人）提起分
    割共有物訴訟，經原審以民國106年度家訴字第38號判決分
    割系爭土地，案經上訴後，由本院以109年度家上易字第6號
    判決確定（下稱原確定判決）。再審原告不服提起本件再審
    之訴，依民事訴訟法第56條第1項第1款規定，其效力及於其
    餘7人，爰併列其餘7人為視同再審原告，先予敘明。
二、按再審之訴，應於30日之不變期間內提起；前項期間自判決
     確定時起算，判決於送達前確定者，自送達時起算；其再
    審之理由發生或知悉在後者，均自知悉時起算。但自判決確
    定 後已逾5 年者，不得提起。判決於上訴期間屆滿時確定
    。不 得上訴之判決，於宣示時確定，民事訴訟法第500條第
    1項、第2項、第398條第1項前段、第2項前段分別定有明文
    。查原確定判決訴訟標的價額未逾民事訴訟法第466條所定
    之數額，不得上訴第三審，該判決於111年1月19日宣判，再
    審原告於同月24日收受裁判，此經本院依職權調取前開民事
    卷宗核閱無訛。是再審原告於同年2月17日具狀向本院提起
    本件再審之訴，未逾30日之不變期間，應屬合法，合先敘明
    。 
三、再審原告主張：再審原告之父即韓金昌前將系爭土地9/10贈
    與登記予再審原告之母韓許好後，仍以所有權人自居而每年
    持續繳納地價稅，並保有系爭土地之所有權狀正本，且交予
    再審原告保管，故權狀正本係由再審原告持有中；又因韓金
    昌於生前即指定由兒子3人即再審原告與視同再審原告韓朝
    欽、韓煬華繼承系爭土地，迨韓金昌於95年間過世後，韓許
    好即將系爭土地之稅單地址變更為再審原告址，由再審原告
    負責繳納地價稅迄今，足認韓金昌與韓許好間就系爭土地確
    為借名登記關係。而再審被告於104年10月15日偽造切結書
    向地政事務所請遺失補發系爭土地之所有權狀，然切結書上
    獨漏再審原告用印，亦可證明再審被告對上情係屬明知。再
    者，系爭土地上有韓金昌所搭建之廠房，而視同再審原告韓
    美雲、韓美芳長年均向再審原告承租該廠房使用，並固定給
    付租金予再審原告，亦可認韓美雲、韓美芳明知韓金昌生前
    即已將系爭土地及其上廠房分配予再審原告，爰提出系爭土
    地之所有權狀、前開權狀遺失切結書、系爭土地之地價稅單
    等證據，如經斟酌應可獲得有利於再審原告之認定。另韓金
    昌在世時即已就名下財產預作分配，4名女兒即韓美雲、韓
    美芳、韓美月、韓淑貞（下稱韓美雲等4人）各取得100萬元
    現金，並簽下遺產繼承權拋棄書，承諾日後不再分配韓金昌
    名下之不動產，嗣韓金昌過世後，全體繼承人復簽署遺產分
    割協議書，由再審原告、韓朝欽、韓煬華平均或單獨繼承韓
    金昌所有不動產，韓美月等4人事後否認並無可採，若非如
    此，系爭土地上之建物不可能盡歸3個兒子取得，原確定判
    決之認定違背經驗法則，適用法規顯然錯誤。是原確定判決
    有民事訴訟法第496條第1項第1款、第13款「適用法規顯有
    錯誤」、「當事人發現未經斟酌之證物或得使用該證物者」
    之再審事由，為此提起再審之訴。並聲明：㈠原確定判決廢
    棄。㈡上開廢棄部分，再審被告在第一審之請求駁回。
四、按再審之訴顯無再審理由者，得不經言詞辯論，以判決駁回
     之，民事訴訟法第502條第2項定有明文。又按民事訴訟法 
    第496條第1項第1款所謂適用法規顯有錯誤者，係指確定判
    決所適用之法規顯然不合於法律規定，或與司法院現尚有 
    效及大法官會議之解釋，或最高法院尚有效之判例顯然違反
     ，及確定判決消極的不適用法規，顯然影響裁判者而言（
    最 高法院60年台再字第170號裁判意旨參照）。而所謂適用
    法規顯有錯誤者，不包括漏未斟酌證據，認定事實錯誤、取
    捨 證據失當、判決不備理由及在學說上諸說併存致發生法
    律上 見解歧異等情形在內；且係指確定判決就事實審法院
    所確定 之事實為法律上判斷，有適用法規顯有錯誤之情形
    （最高法 院63年台上字第880 號、90年度台再字第27號、1
    10年度台上字第2783號裁判意旨參照）。次按前訴訟程序事
    實審言詞辯論終結前已經存在之證物，當事人不知有此致未
    斟酌現始知之，或知有該證物之存在而因當時未能檢出致不
    得使用，嗣後檢出之該證物，固可稱之為民事訴訟法第496
    條第1項第13款所定得使用未經斟酌之證物，惟必須當事人
    在客觀上確不知該證物存在致未斟酌現始知之，或依當時情
    形有不能檢出該證物者始足當之，倘按其情狀依一般社會之
    通念，尚非不知該證物或不能檢出或命第三人提出者，均無
    該條款規定之適用。且當事人以發現得使用未經斟酌之證物
    為再審理由者，並應就其在前訴訟程序不能使用之事實，依
    民事訴訟法第277條前段規定負舉證責任（最高法院98年度
    台上字第1258號裁判要旨參照）。此乃為促使當事人在前訴
    訟程序事實審言詞辯論終結前，將已存在並已知悉而得提出
    之證物全部提出，以防止當事人於判決發生既判力後，濫行
    提起再審之訴，而維持確定裁判之安定性（司法院釋字第35
    5號解釋參照）。準此，倘當事人早知有此證物得使用而不
    使用，或依一般社會之通念，尚非不知該證物或不能檢出或
    命第三人提出時，均無所謂發見得使用未經斟酌之證物可言
    ，自不得以之為再審理由。
五、本院之判斷：
　㈠本件並無民事訴訟法第496條第1項第1款之情形： 　　　
　　1.按原確定判決認定事實及證據取捨之當否，為事實審職權
      行使之範圍，非適用法規顯有錯誤可比（最高法院95年度
      台上字第2268號裁定意旨參照）。至於判決如有經驗法則
      者，固亦屬違背法令，惟所謂經驗法則，係本於經驗累積
      歸納所得之定則，而該等法則於裁判上通常係以法官之知
      識形式呈現，並無固定之「法則」形式。法院為事實認定
      之際，通常係綜合各種證據及全辯論意旨後，得出一個總
      括之結論，故尚難僅以法院採信或不採信何項證據即認其
      違背經驗法則。
　　2.再審原告固以前詞主張韓美雲等4人確已簽署遺產繼承權
      拋棄書及遺產分割協議書，且韓金昌於生前即已指定將系
      爭土地分配予3個兒子云云，然此部分業經原確定判決以
      遺產繼承權拋棄書之內容並無日期、被繼承人姓名、應繼
      遺產等重要事項之記載，而遺產分割協議亦未提及系爭土
      地借名登記之字句，且系爭土地上之建物並非如再審原告
      所述係3個兒子所有，故認再審原告並未舉證韓金昌與韓
      許好間就系爭土地有借名登記關係存在等語綦詳（見原確
      定判決第7、8頁），其事實認定上並無違反經驗法則或論
      理法則之處，又原確定判決縱有再審原告主張之取捨證據
      不當或認定事實錯誤之情形，亦與適用法規顯有錯誤有別
      ，是再審原告執此為再審事由，自屬無據。　
　㈡本件並無民事訴訟法第496條第1項第13款之情事： 
　　再審原告另提出系爭土地所有權狀、權狀遺失切結書、地價
    稅單，欲證明韓金昌與韓許好間就系爭土地確存有借名登記
    關係，及韓金昌於生前即已分配系爭土地及其上廠房，再審
    被告請求分割並無理由，應符合民事訴訟法第496條第1項第
    13款規定云云，惟觀之上開證物內容，顯均係於前訴訟程序
    時即已存在，再審原告於前訴訟程序並無不能提出之情，且
    其就於前訴訟程序中確有不能使用之事實，亦未舉證以實其
    說，則其主張本件有民事訴訟法第496條第1項第13款規定之
    再審事由云云，亦非可採。
六、綜上所述，再審原告主張原確定判決有民事訴訟法第496條 
     第1項第1款、第13款等再審事由，均不足採。再審原告提
    起 本件再審之訴，顯無理由，爰不經言詞辯論，逕予駁回
    。
七、據上論結，本件再審之訴顯無理由，爰判決如主文。
中　　華　　民　　國　　111 　年　　2 　　月　　25　　日
                    民事第五庭
                        審判長法　官 蘇姿月
                              法　官 郭宜芳
                              法　官 謝雨真
以上正本證明與原本無異。
本件不得上訴。
中　　華　　民　　國　　111 　年　　2 　　月　　25　　日
                              書記官 陳勃諺